臺灣高等法院刑事判決　　　　　　　　96年度上易字第1150號
上　訴　人　臺灣板橋地方法院檢察署檢察官
被　　　告　甲○○
上列上訴人因被告毒品危害防制條例案件，不服臺灣板橋地方法
院96年度易字第753號，中華民國96年3月26日第一審判決（起訴
案號：臺灣板橋地方法院檢察署96年度毒偵字第814號），提起
上訴，本院判決如下：
    主  文
原判決撤銷，發回臺灣板橋地方法院。
    理  由
一、公訴意旨略以：被告甲○○曾因施用毒品案件，經本院以90
    年度毒聲字第4106號裁定令入戒治處所施以強制戒治，於民
    國（下同）92年7月7日強制戒治期滿，於92年8月12日，由
    臺灣板橋地方法院檢察署以92年度戒毒偵字第249號為不起
    訴處分確定。詎其不知悔改，於95年12月5日6時30分許為警
    採尿回溯前96小時內之某時，在不詳處所，施用第二級毒品
    安非他命。嗣於95年12月4日21時許，為警在臺北縣三重巿
    正義北路與自強路口查獲，因認被告涉犯毒品危害防制條例
    第10條第2項之施用第二級毒品罪嫌等語。
二、原判決以：按已經提起公訴或自訴之案件，在同一法院重行
    起訴者，應諭知不受理之判決，並得不經言詞辯論為之；又
    法院對於檢察官聲請簡易判決處刑案件，於審理後認應為無
    罪、免訴、不受理或管轄錯誤判決之諭知者，應適用通常程
    序審判之，刑事訴訟法第303條第2款、第307條、第451條之
    1第4項第3款、第452條分別定有明文。再按訴訟上所謂一事
    不再理之原則，關於實質上一罪或裁判上一罪，均有其適用
    （最高法院60年臺非字第77號判例要旨可參）。經查：被告
    前基於施用第二級毒品安非他命之包括犯意（起訴書誤繕為
    概括犯意），於95年8月10日起至同年10月17日止期間，在
    臺北縣板橋市○○路48巷1之1號之住處，施用第二級毒品安
    非他命多次；又基於施用第一級毒品海洛因之犯意，於95年
    10月17日為警查獲採尿前26小時內之某時，在不詳處所，施
    用第一級毒品海洛因1次；旋於同日19時40分許，為警在前
    開住處查獲，並扣得海洛因2包（合計淨重8. 76公克）、安
    非他命1包（淨重0.88公克）及安非他命吸食器1組，因認被
    告涉犯毒品危害防制條例第10條第1項、同條第2項之施用第
    一、二級毒品罪嫌乙節，業經臺灣板橋地方法院檢察署檢察
    官提起公訴（95年度毒偵字第7129號），並於95年12月27日
    繫屬本院（95年度訴字第3981號，下稱前案），有該案起訴
    書及臺灣高等法院被告前案紀錄表各1件附卷可稽。再按刑
    事法若干犯罪行為態樣，本質上原具有反覆、延續實行之特
    徵，立法時既予特別歸類，定為犯罪構成要件之行為要素，
    則行為人基於概括之犯意，在密切接近之一定時、地持續實
    行之複次行為，倘依社會通念，於客觀上認為符合一個反覆
    、延續性之行為觀念者，於刑法評價上，即應僅成立一罪。
    學理上所稱「集合犯」之職業性、營業性或收集性等具有重
    複特質之犯罪均屬之，例如經營、從事業務、收集、販賣、
    製造、散布等行為概念者是（最高法院95年度臺上字第1079
    號判決要旨參照）。亦即立法者針對特定刑罰規範之構成要
    件，已預設其本身係持續實行之複次行為，具備反覆、延續
    之行為特徵，故將之總括或擬制成一個構成要件之「集合犯
    」行為，因刑法評價上為構成要件之行為單數，應僅成立一
    罪。而查毒品因具有成癮性、濫用性（此觀乎毒品危害防制
    條例第2條之規定自明），立法實務首重以刑事處遇方式戒
    斷行為人毒癮，若無法收其實效，始依法追訴處罰（此觀乎
    毒品危害防制條例第20條、第23條之規定即明），故施用毒
    品本身具備反覆、延續之行為特徵，持續多次施用毒品始為
    此類犯罪之典型或常態，於刑法評價上，施用毒品應僅成立
    集合犯一罪（學者林鈺雄著「跨連新舊法之施用毒品行為—
    兼論行為單數與集合犯、接續犯概念之比較」，刊於95 年7
    月本土法學雜誌第84期第141頁以下，亦採相同之見解）。
    準此，有關行為人多次施用毒品之犯罪，實務前均依修正前
    刑法第56條連續犯之規定論以一罪，並加重其刑，惟因上開
    刑法第56條連續犯規定，業經修正刪除，並自95年7月1日施
    行，其中修正理由說明四並載明「至連續犯之規定廢除後，
    對於部分習慣犯，例如竊盜、吸毒等犯罪，是否會因適用數
    罪併罰而使刑罰過重產生不合理之現象一節，在實務運用上
    應可參考德、日等國之經驗，委由學界及實務以補充解釋之
    方式，發展接續犯之概念，對於合乎接續犯或包括的一罪之
    情形，認為構成單一之犯罪，以限縮數罪併罰之範圍，用以
    解決上述問題」等語，是本院基於前述施用毒品構成要件之
    反覆實行特徵，並考量連續犯規定業經刪除之法律實然面暨
    修正刪除之立法理由，認為行為人如基於反覆實行之犯意，
    在密切接近之一定時、地，持續實行單次或複次之施用毒品
    行為，應僅成立集合犯一罪。查被告前案係於95年8月10日
    起至同年10月17日之期間，施用多次第二級毒品，又於同年
    12月5日，再次為警查獲施用第二級毒品之犯行，顯見被告
    確已染上施用第二級毒品之毒癮無疑。再參以被告本案施用
    第二級毒品之時間，與前案起訴之施用時間末日即「95年10
    月17日」，相隔僅1月餘，時間甚為密接，益徵其係在染有
    毒癮之情況下，主觀上基於施用第二級毒品之「包括犯意」
    ，而於密接之時、地，反覆而持續施用第二級毒品，揆諸前
    揭說明，自應論以集合犯之包括一罪，而有實質上一罪關係
    ，因此被告被訴之先後二案件應屬同一案件灼然明甚，是檢
    察官就前案起訴之效力自應及於本案犯行。從而，檢察官就
    已為被告前案起訴效力所及之本案施用第二級毒品之犯行，
    於96年3月12日再向本院重行聲請簡易判決處刑（與起訴有
    同一之效力），並以96年度簡字第1374號繫屬於本院，致生
    已經提起公訴之案件，在同一法院重行起訴之情形，揆諸前
    揭說明，爰不經言詞辯論，逕為諭知不受理之判決。固非無
    見。
三、惟查：
　(一)按施用毒品行為，大多具有成癮性，故毒品危害防制條例之
  　施用第一級或第二級毒品罪，依該條例之立法意旨，原即預
    定其有反覆施用第一級或第二級毒品之性質，固得認屬學理
    上所稱「集合犯」而為包括之一罪。然對依集合犯而論以包
    括一罪之判斷，仍不能無限擴張，其一罪範圍之認定，必須
    與上揭連續犯刪除之立法旨趣相契合，苟行為人主觀上，非
    出於一個決意，客觀上各行為間，又無密切接近關係，依一
    般社會通念，認不應評價為一罪方合於刑罰公平原則時，自
    不能悉數率皆論以一罪（最高法院96年台上字第2083號判決
    意旨參照）。
  (二)臺灣板橋地方法院95年度訴字第3981號案（即原判決所稱前
    案），檢察官係以被告甲○○「基於施用第二級毒品安非他
    命之包括犯意（起訴書誤繕為概括犯意），於95年8月10日
    起至同年10月17日止期間，在臺北縣板橋市○○路48巷1之1
    號之住處，施用第二級毒品安非他命多次；又基於施用第一
    級毒品海洛因之犯意，於95年10月17日為警查獲採尿前26小
    時內之某時，在不詳處所，施用第一級毒品海洛因1次；旋
    於同日19時40分許，為警在前開住處查獲，並扣得海洛因2
    包（合計淨重8. 76公克）、安非他命1包（淨重0.88公克）
    及安非他命吸食器1組」，因認被告涉犯毒品危害防制條例
    第10條第1項、同條第2項之施用第一、二級毒品罪嫌，而提
    起公訴，有臺灣板橋地方法院檢察署檢察官95年度毒偵字第
    7129號起訴書在卷可稽；核與本案檢察官聲請簡易判決處刑
    所指被告施用毒品之犯罪事實，二者犯罪時間相隔已逾一個
    半月以上，甚或已逾三個月有餘；參以，本案被告於95年12
    月4日為警查獲後，在警詢中僅供承有施用第一級毒品海洛
    因，而未提及有施用安非他命情事，更是從未辯解其先後二
    度施用第二級毒品安非他命係出自單一之犯意（見95偵字第
    28388號卷第7頁背面）；則被告此等先後施用第二級毒品犯
    行，主觀上是否出於毒品成癮性之一次決意？是否時間密接
    ？自非無再予詳查之餘地。乃原判決未經查明，逕以：被告
    確已染上施用第二級毒品之毒癮無疑，再參以被告本案施用
    第二級毒品之時間，與前案起訴之施用時間末日即「95年10
    月17日」，相隔僅1月餘，時間甚為密接，益徵其係在染有
    毒癮之情況下，主觀上基於施用第二級毒品之「包括犯意」
    ，而於密接之時、地，反覆而持續施用第二級毒品，揆諸前
    揭說明，自應論以集合犯之包括一罪，而有實質上一罪關係
    等語；尚嫌率斷。
  (三)公訴人執此指摘原判決不當，為有理由；應由本院不經言詞
    辯論逕將原判決撤銷，發回原臺灣板橋地方法院，以更為適
    法之處置。
四、據上論斷，應依刑事訴訟法第369條第1項、第372條，判決
    如主文。
中　　華　　民　　國　　96　　年　　7　　月　　31　　日
                  刑事第十庭   審判長法　官 楊炳禎
                                     法　官 黃俊明
                                     法　官 陳博志
以上正本證明與原本無異。
不得上訴。
                                     書記官 陳嘉文
中　　華　　民　　國　　96　　年　　7 　　月　　31　　日
